【裁判字號】    90,易,417
【裁判日期】    900227
【裁判案由】    詐欺
【裁判全文】
臺灣板橋地方法院刑事判決                            九十年度易字第四一七號
    公  訴  人  臺灣板橋地方法院檢察署檢察官
    被      告  甲○
右列被告因詐欺案件，經檢察官提起公訴（八十九年度偵字第一八六五五號），本院
判決如左：
    主  文
甲○無罪。
    理  由
一、公訴意旨略以：被告甲○為臺北縣中和市○○路一０巷三號六樓傑茂工程有限公
    司（下稱傑茂公司）負責人，明知支付能力欠佳，竟意圖為自己不法之所有，於
    民國八十三年三月不詳日期，向乙○○詐稱：伊公司承包桃園市內壢里自立新村
    重建水電、消防工程，預期有一、二千萬之利潤可圖，如能先借款供其周轉，伊
    依工程進度申領工程款而可按月清償新臺幣（下同）拾萬元，並加百分之十紅利
    以為答謝云云，使乙○○信以為真，於八十六年三月十二日借予甲○四百萬元，
    甲○即以其為發票人，簽發未載到期日票號三九六六二八、票據金額四百萬元本
    票乙紙及按每月應清償借款十萬元，而簽立之票號0000000、付款日八十
    六年六月十日、金額十萬元；票號0000000、付款日八十六年七月十日、
    金額十萬元票號支票共二紙，票號六九五四七八、付款日八十六年八月十日、金
    額十萬元，票號六九五四七九、付款日八十六年九月十日、金額十萬元，票號六
    九五四八二、付款日八十六年十月二十六日、金額貳十九萬元本票交付予乙○○
    。嗣甲○簽發右揭二紙支票提示遭退票，於八十七年七月一日所簽立借據，屆期
    仍未清償，始悉受騙，因認被告甲○涉犯詐欺罪嫌。
二、公訴人認被告甲○涉有詐欺罪嫌，無非係以告訴人簡明道之指訴，告訴人提出之
    支票、退票理由單各二紙、本票四紙、借據一紙為其論據。訊據被告甲○堅決否
    認有何詐欺犯行，辯稱：伊係在八十五年間因要做水電，向告訴人借款四百萬元
    ，當時並未約定何時還、如何還，伊開給告訴人的支票有的有兌現，有的沒有。
    因當時工程被其他人拖垮，沒拿到工錢，房子又遭拍賣，才沒錢還給告訴人，伊
    並無詐欺告訴人之意等語。
三、按犯罪事實應依證據認定之，無證據不得推定其犯罪事實；又不能證明被告犯罪
    者，應諭知被告無罪之判決，刑事訴訟法第一百五十四條、第三百零一條第一項
    前段分別定有明文；又認定不利於被告之事實，須依積極證據，苟積極證據不足
    為不利於被告事實之認定時，即應為有利於被告之認定，更不必有何有利之證據
    。而此所謂之證據，須確能為被告有罪之證明，而無瑕疵可指者，始足當之；其
    為訴訟上之證明，則須至任何之一般人均認其為真正，而無所懷疑之程度，最高
    法院三十年上字第八一六號、六十九年度台上字第四九一三號、七十六年度台上
    字第四九八六號判例可資參酌。再者，刑法上詐欺罪之成立，以意圖為自己或第
    三人不法之所有，以詐術使人將本人或第三人之物交付為要件，所謂以詐術使人
    交付，必須被詐欺人因其詐術而陷於錯誤，若其使用方法，不能認為詐術，亦不
    致使人陷於錯誤，即不構成該罪，最高法院四十六年台上字第二六０號著有判例
    ，是必行為人主觀上有不法所有之意圖，客觀上有施用詐術使人陷於錯誤之行為
    ，始足當之。而民事法律行為成立債之關係者，在債權人與債務人之間，根據一
    般交易常態，恆不待對造當事人另為表示，當然期待他方依誠信原則履行，此觀
    諸民法第二百十九條規定意旨自明，不生因他方表示必將履約而陷於錯誤之問題
    。故以債務不履行之客觀結果，推斷違約當事人是否同時涉嫌詐欺犯罪之情形，
    除非被告已自白具有犯意，或依其他積極證據足認被告確係假藉民事違約手段從
    事刑事詐欺行為外，尚不得以債務人曾經申明依約履行，遽指其施行欺罔而謀取
    不法利益。經查：
（一）告訴人簡明道於本院審理時陳稱：「當時被告說作工程要先用，如我要用錢時
      再告訴他，他會籌給我，並沒有約定何時還，也沒有約利息，是說我壹個月要
      用多少跟他說，他再籌給我」、「被告開的票是陸續開的，四百萬本票是借錢
      時開的，其他是我要錢時被告陸續開給我。這些票剛開始有兌現，之後沒有兌
      現」等語（參見本院審理筆錄），核與被告前開所辯情節大致相符，顯見被告
      甲○借錢之時，確有向告訴人簡明道表明須資金週轉，並無隱匿當時之經濟狀
      況，且有明白表示借款之用途。又告訴人亦自承被告交付的支票剛開始有兌現
      ，可見被告確實有還款之意，自難僅以被告事後無力還款，即認被告於借款之
      時有施用何種詐術，或認被告對於該筆借款有何不法所有之意圖。
（二）再者，告訴人於本院審理中復陳稱：「這是一場誤會，當時被告房子被拍賣，
      地址遷走，我以為他故意騙我，才會對他提出告訴。」、「後來我聯絡不到被
      告就告到法院，跟被告談後，才知是誤會，他被其他人倒，工程款拿不到」、
      「我們是同鄉，基於情誼所以借錢給他，應該不是詐欺」等語（參見本院審理
      筆錄），更足徵被告前開所辯應為事實，堪以採信。應認被告確係為週轉資金
      而向告訴人借款，其並未施用任何詐術使告訴人陷於錯誤，亦無任何不法所有
      之意圖。
（三）末查，被告於本院審理案件前已與告訴人達成和解，有和解書一紙附卷可憑，
      益徵被告於借款之初應無詐欺之意圖，是被告辯稱其無詐欺之意圖，應可採信
      。綜上所述，本件應係被告與告訴人間之民事問題，應認被告之行為與刑法第
      三百三十九條第一項之構成要件尚屬有間。此外，復查無其他積極證據足資證
      明被告有何公訴人所指之詐欺犯行，揆諸前開說明，爰為被告無罪之諭知。
據上論斷，應依刑事訴訟法第三百零一條第一項前段，判決如主文。
本案經檢察官曾文鐘到庭執行職務
中      華      民      國      九十      年      二    月    二十七    日
                                  臺灣板橋地方法院刑事第三庭
                                          法  官  連育群
右正本證明與原本無異。
如不服本判決，應於判決送達後十日內，向本院提出上訴狀。
                                          書記官  蘇恩慶
中      華      民      國      九十      年      二    月    二十八    日


司法院資訊處製作；財團法人民間司法改革基金會備份。
